臺灣高等法院臺中分院刑事判決　　　　　　　　　　九十三年度上易字第九三二號
　　上　訴　人　臺灣彰化地方法院檢察署檢察官
　　被　　　告　乙○○
右上訴人，因被告侵占案件，不服臺灣彰化地方法院九十二年度易字第一三二三號，
中華民國九十三年六月二十四日第一審判決（起訴案號：台灣彰化地方法院檢察署九
十二年度偵字第七九五六號）提起上訴，本院判決如左：
    主  文
上訴駁回。
    理  由
一、本案經本院審理結果，認第一審判決以被告乙○○被訴之犯罪不能證明，因而為
    其無罪之諭知，經核尚無不當，應予維持，並引用第一審判決書記載之理由（如
    附件）。
二、檢察官上訴意旨略稱：原審以（一）本件起訴書記載被告侵占之新台幣（下同）
    二十五萬二千五百十六元，其款項募集及經費補助來源均係為支應辦理老人慶生
    會，且對外宣稱活動是以國聖里及天安宮名義辦理，而非以社區發展協會名義，
    此由後述證人（含告訴人戊○○）之證言可以查知。其中證人王志慶（當時擔任
天安宮副主委）於審理時證稱：「民國八十五年辦理老人慶生會時，社區發展協
    會理事長黃椅專說『我們理事會沒錢辦』，叫我們柴坑子去募款辦理，我自己捐
    了好幾萬，還去找外面的工廠‧‧‧我們是以廟的名義去募款，這錢庄民有出，
    里的工廠也有贊助，我們是以廟的單位去辦，辦完之後說繼續留著，三年辦一次
    ，不夠的天安宮要去負責」等語；而告訴人即證人戊○○（當時即擔任社區發展
    協會理事至今）於審理時證稱：「丁○○與蔡瑞寬於八十五年有幫忙募款，他們
    知道要給老人吃，但對於主辦名稱不了解，他們沒有對外跟人家講。老人慶生會
    是社區發展協會參與協辦」等語；又證人黃椅專（當時擔任社區發展協會之理事
    長）於審理時證稱：「事實上這個活動是由廟協辦，發展協會本身沒有錢，有的
    話也是從一些利息錢中補助些許，或是向公所、縣府申請補助，大部分是地方的
    廟來協辦，由熱心人士出錢」、「八十五年縣長（指阮剛猛）來慶生會答應要補
    助，但錢沒有馬上拿出來，是後來才進帳的」等語；另證人蔡瑞寬（當時擔任天
    安宮副主任委員）於審理時證稱：「柴坑子每次辦理慶生會，都是天安宮出面辦
    ，每年的慶生會有三個角頭輪流在辦，八十二年、八十五年輪到柴坑子都是由王
    志慶在辦，錢交給他保管；三個角頭各有一間廟，都是廟在辦的」等語；又證人
    賴福雄（當時擔任天安宮管理委員及常務監事）於審理時證稱：「（被告問：募
    款時是否有說以天安宮的名義才要出錢？結餘入天安宮的帳？）答：是，不然我
    就不會捐款」等語；此外證人呂清泉（當時天安宮財務長之子）於審理時亦證稱
    ：「八十二年及八十五年國聖社區辦理老人慶生會是以柴坑子名義辦理，那時我
    父親在募款，我有跟去，我父親過世後才交給我，結餘都是總幹事乙○○在處理
    ，大家在募款時都有說結餘要入天安宮，所以才募得到錢，為了廟大家才願意出
    錢」等語。由上述相互符合之證詞，本案所涉及之二十五萬二千五百十六元款項
    ，其中，二十二萬二千五百十六元係由天安宮以柴坑子或廟方之名義出面募集，
    另外三萬元則係由當時之縣長候選人阮剛猛事後以縣長補助款方式核發贊助，其
    目的均係為辦理老人慶生會，似難僅憑天安宮財力雄厚，即否定由天安宮出面募
    集經費以辦理老人慶生會之可能性等，資為判決被告無罪，固非無見。然查：
(一)證人丁○○於九十二年三月十三日及同年四月十日偵訊中證稱：「我、蔡瑞寬、
  王志慶三人去招募，剩下的錢交王志慶保管，這些錢與天安宮的錢不一樣。老人
    慶生會都是我們自己辦的，沒有說要給天安宮。我沒有在天安宮任職，老人慶生
    會都是發展協會在辦，天安宮沒有辦過。募款也是以發展協會名義募款，去招募
    時用發展協會名義辦老人慶生會，我沒有說天安宮的事，與天安宮沒有關係」等
    語；證人蔡瑞寬於偵訊中證稱：「我只是幫忙募款，剩下的錢交給王志慶」等語
    ；王志慶於九十二年三月十三日及同年四月十日偵訊中證稱：「我沒有告訴乙○
    ○錢要交給天安宮。八十五年結算收支表上的金額，是發展協會的錢，八十五年
    我就交給乙○○。乙○○是天安宮總幹事，我不想保管，就交給乙○○保管，我
    是不准許他使用」等語；證人洪久三、甲○證稱：辦老人慶生會的結餘是王志慶
    在保管，是募款來的錢，由王志慶保管，沒有說錢要給乙○○，也沒說錢要給天
    安宮」等語；證人即國聖社區發展協會理事長黃椅專於九十二年五月十六日偵訊
    中證稱：「老人慶生會是社區辦的，但是廟裡的熱心人士也會幫忙。錢不是廟的
    。當時剩下的錢如何處理，我不清楚。縣長的補助款是補助社區辦老人慶生會，
    辦慶生會的事，發展協會出一萬多元，剩下的錢是社區熱心人士捐的，像我本身
    也曾一次出九萬元，那次是重陽社區主辦。辦慶生會剩下的錢，三個社區自己去
    處理，是不是會捐給廟，我不清楚。剩下的錢，就留給下一屆」等語；證人楊燦
    耀於偵訊中證稱：「慶生會是以老人聯誼會名義辦活動，廟是社區集中地，如有
    事，天安宮會幫忙，如經費不夠，由天安宮支援」等語，均核與首揭原審判決所
    引用之證詞不符，原審未進一步調查何以證詞有異，貿然據以認定被告無罪，顯
    有違誤；再證人黃椅專於審理中所稱關於「八十五年間縣長來慶生會答應要補助
    」一事，僅證稱：「（審判長問：是否每年舉辦慶生會都有縣政府補助？）縣政
    府和市公所都有，縣政府『好像』是八十五年縣長來，答應要補助，但是錢沒有
    馬上拿出來，是後來才進帳的」等語，並非明確之證詞。按證人黃椅專並非縣政
    府承辦相關補助之員工，而原審未傳訊證人阮剛猛，復未函詢縣政府，以查證此
    部分證詞是否與事實相符，僅憑證人不明確之證詞，即貿然認定「本案所涉及之
    二十五萬二千五百十六元款項，其中二十二萬二千五百十六元係由天安宮以柴坑
    子或廟方之名義出面募集，另外三萬元則係由當時之縣長候選人阮剛猛事後以縣
    長補助款方式核發贊助」，顯然缺乏論證之依據。
(二)退步言之，縱認當初出面募集款項者，有以天安宮或柴坑子之名義出面，但「募
    集」並非慶生會費用之唯一來源，亦即天安宮之募款僅佔慶生會費用之一部分。
    依證人黃椅專所稱：老人慶生會是社區辦的，但是廟裡的熱心人士也會幫忙。錢
    不是廟的。當時剩下的錢如何處理，我不清楚。縣長的補助款是補助社區辦老人
    慶生會，辦慶生會的事，發展協會出一萬多元，剩下的錢是社區熱心人士捐的，
    像我本身也曾一次出九萬元，那次是重陽社區主辦。要辦老人慶生會時，會由社
    區發展協會理事長署名函請縣政府撥款補助。辦慶生會剩下的錢，三個社區自己
    去處理，是不是會捐給廟，我不清楚。剩下的錢，就留給下一屆等語；證人楊燦
    耀於偵訊中證稱：慶生會是以老人聯誼會名義辦活動，廟是社區集中地，如有事
    ，天安宮會幫忙，如經費不夠，由天安宮支援等語，均足證系爭老人慶生會（八
    十二年及八十五年）是社區發展協會所規劃，再交由社區內三「角頭」即重陽、
    柴坑、國聖井輪流籌辦，是經費來源除個人名義捐款，及社區發展協會撥款一萬
    餘元以外，另由發展協會理事長署名，函請彰化縣政府及彰化市公所補助部分款
    項，其餘則由籌辦之各角頭負責，此復經證人戊○○、王志慶等證稱綦詳，並有
    該協會會員大會議程工作報告及八十六年度（即八十五年七月至八十六年六月）
    收支決算表所記載「補助柴坑慶生會」、彰化市公所社會科九十三年五月十八日
    函所附該所補助國聖社區發展協會敬老慶生會單據在卷可稽。該款項來源不一，
    而唯一目的即是籌辦老人慶生會，故應再佐以保管方式，綜合考量而判斷歸屬，
    非單純以出面募集者認定為所有權人，否則豈非社會上各種募集款項之場合，出
    面募款之人，皆可隨意處分所募得款項，不顧原先募款之目的、保管方式為何？
    例如，若有某社會團體以幫助貧困山區小學籌措營養午餐或助學費用名義，出面
    募款，並代為管理所有款項，而單一年度午餐費用支付完畢後，社會團體是否可
    將剩餘款項用以支付該社團水電費或辦理其他與山區小學不相關活動之經費？
(三)告訴人戊○○雖於偵訊時證稱：如果被告確實把錢用在天安宮，我們願意再商量
    等語，然此部分僅是告訴人表示願意審酌被告犯罪之動機、目的及所生之損害，
    而決定是否就民事部分達成和解，按天安宮是該里民間信仰中心，民眾對其自有
    一定之感情，但被告是否的確將款項支用在天安宮，已有疑問，豈能因告訴人於
    偵查中所稱願意在上開前提下，考慮與被告和解之言詞，而詎認當初保管方式是
    被告可隨意動用系爭款項？慶生會費用之款項與天安宮之公款完全不同，此徵諸
    當時天安宮管理委員會為了區分二者，特別另立「敬老慶生會存根簿」來記載相
    關收入及支出，並且由慶生會實際承辦之證人王志慶負責保管，而非歸入天安宮
    公款帳戶，依慣例由天安宮管委會之總幹事乙○○保管，以及證人賴福雄於原審
    審理中所證：天安宮帳目在八十七年移交予伊時，並未包括敬老慶生會結餘款項
    各情自明。況證人王志慶因不想保管慶生會結餘款項，而轉交時任天安宮總幹事
    之被告保管時，被告所簽署之收支結算表上，係註明「轉入天安宮管理委員會代
    管」，益證該款項所有權並非屬於天安宮，否則何須多此一舉？
(四)查被告於九十二年三月十三日、同年四月十日、同年五月十六日之偵訊中，均當
    庭供稱系爭款項「已用在天安宮」，但對於用在何處，均未進一步陳述；而其於
    九十二年四月十八日所提出之刑事聲請狀（附於本署九十二年度他字第二八一號
    卷，第四十七頁），改稱：被告將系爭款項納入天安宮帳內作為天安宮日常支出
    花用，爾後於八十七年間為辦理管理委員會之交接，經管理委員會同意將天安宮
    部分之香油錢三百萬元以被告名義辦理定存，．．是本件與臺灣彰化地方法院九
    十一年度易字第二四八案件之犯罪事實相同云云；再其於九十二年十月三十一日
    所提之答辯狀（附於本署九十二年度偵字第七九五六號五十二號卷，第五十三頁
    ）又改稱：被告收受系爭款項時，係擔任天安宮總幹事，在八十五年底及八十六
    年農曆年間，為因應諸多廟會活動，而將系爭款項保存於身邊，俾利舉辦法會活
    動，迄至八十六年二月間，天安宮所有活動結束後，被告即將尚存之十三萬九千
    九百四十元，於八十六年二月二十二日存入彰化市第五信用合作社彰南分社第0
    000000號活期存款帳戶，而成為天安宮存款之一部分云云；然被告嗣於原
    審九十三年二月十一日準備程序中再改稱：錢全部交給天安宮使用，我沒有用在
    私人用途。但錢現在不在天安宮戶頭，八十七年移交時，錢還在天安宮管理委員
    會，沒有用掉云云。後於原審審理程序中，復改稱：其已將前揭款項納入天安宮
    之活期存款專戶內（指彰化市第五信用合作社彰南分社第0000000號活期
    存款帳戶，戶名為乙○○），用以支付農歷八十五年底（即國曆八十六年二月）
    天安宮所辦之乞龜求金活動，及支應柴坑子社區活動中心之電話費、電費云云。
    是被告對於系爭款項是否仍在天安宮帳戶，或已由其動用及用途為何之供詞，前
    後不一，而天安宮記帳、管帳方式粗率，缺乏詳細記錄，導致事後無法確認入帳
    原因及支出用途，但二十餘萬元並非小數目，單薄僅一紙之「慶生收支結算表」
    既能留存，未因時間久遠而滅失，況老人慶生會並非天安宮日常支出，被告何以
    對於該款項之保存及用途前後供述不一？顯有意避重就輕，飾詞狡辯。按被告收
    受該筆款項，卻無法合理交代去處，僅多次泛稱用在天安宮，足證其已侵佔入己
    ，而花用殆盡。
(五)本件雖因天安宮帳目混亂，而無法證明金錢流向，但被告收受王志慶所交付系爭
    款項後，只是以天安宮總幹事身份，由天安宮管理委員會「代管」該款項，留待
    日後舉辦社區老人慶生會使用，是即便被告將該款項用在天安宮法會活動或日常
    水電費支出，均已超出「代管」之持有範圍，而屬變異持有為所有之侵占行為。
    況所侵占財物之流向與侵占罪之構成要件該當與否，並無必然之關係，本件被告
    多次供稱挪用系爭款項，若該款項尚未支用，被告豈有對此不利於己之事實自白
    之理？再參被告所犯侵占天安宮所有之三百萬元，即臺灣彰化地方法院九十一年
    度易字第二四八號案件，亦因無法分辨天安宮帳戶內何筆支出係寺廟花費、何筆
    係遭被告侵占，而無法認定確切之侵占數額，有判決書附卷可稽，足證天安宮帳
    目確實粗率，被告又飾詞狡辯，致事實上難以確認金錢之流向，但此部分應無礙
    被告犯罪事實之成立。綜上所述，原判決認事用法尚嫌未洽，爰提起上訴，請將
    原判決撤銷，更為適當合法之判決云云。
三、本院經查：
(一)按，法院為發現真實，得依職權調查證據，但於公平正義之維護或對被告之利益
    有重大關係事項，法院應依職權調查之，為修正後刑事訴訟法一百六十三條第二
    項所明定。本件公訴人於起訴書，載稱：被告犯行，業據告訴人戊○○指訴歷歷
    ，而老人慶生會活動係由彰化國聖社區理事會舉辦，並由丁○○等人以社區理事
    會名義向他人募款等情，亦經證人丁○○、蔡瑞寬、洪久三、甲○等人證稱在卷
    ，資為論據，但按，告訴人係以使被告受刑事訴追為目的，且係證人身分，其指
    訴自應調查其他證據以資審認。另按，證人彼此間證詞有所歧異，法院自得本於
    自由心證予以斟酌，依法認定其證據之證明力。嗣原審傳喚告訴人，及相關證人
    調查後，因而為被告無罪之諭知，業已詳述理由在卷，則檢察官提起上訴，徒以
    各該證人於偵查、原審時之證詞，加以爭執，復未於上訴狀主張調查何項證據，
    而本院依上開說明，亦認無依職權調查證據之必要，合先敘明。
(二)告訴人戊○○雖具狀請求檢察官聲請傳喚證人甲○、丁○○兩人作證，本院依其
    所請，傳喚該兩位證人作證，茲依兩位證人於九十三年十月五日到庭所證稱情節
    ，對照渠等於偵查時之證詞內容（參見他字卷二一至二三頁、三一至三二頁），
    充其量僅能證明為舉辦老人慶生會，確有以國聖社區發展協會之名義對外募款，
    但捐款者是否僅因社區發展協會名義募款即會捐款，亦或兼因天安宮關係，始願
    捐款乙節，仍有疑問，參酌證人黃椅專、蔡瑞寬、楊燦耀、賴福雄、呂清泉等人
    之證詞，益見該募款名義為何，均與天安宮在後面支持有關，此由被告及證人等
    人供述：該募款所得用於舉辦老人慶生會活動有不足，由天安宮補足，如有剩餘
    時歸屬於天安宮取得，本案款項由社區發展協會王志慶交由擔任天安宮管理委員
    之被告保管，而非由協會另存帳戶，慶生會活動八十七年以前由重陽社區、國聖
    井社區、柴坑仔社區輪流舉辦等情自明，是該老人慶生會之募款所得如有剩餘時
    ，是否歸屬於發展協會所有，顯有疑問。再者，被告於天安宮帳目記載「代管」
    或「代收」二字，均僅在表明該款項之來源，尚難推論天安宮不能取得該財產，
    且被告另於八十七年間，因保管天安宮之三百萬元定期存款，擅自取出花用，遭
    檢察官提起公訴，嗣經原審及本院判決有期徒刑一年二月確定，有該判決書可稽
    ，依該判決書所載，亦認天安宮支用之帳目有不清情事，對照本案檢察官起訴書
    ，未能詳述被告侵占何筆款項，去向為何等情，則被告收受代管二十五萬二千五
    百十六元後，將支用結餘之十三萬九千九百四十元，存入彰化之五信帳戶移交，
    原審因認檢察官之舉證有不足，遂判決被告無罪，經核自無不合。此外，檢察官
    在本院未再提出其他有利證據以供調查，上訴狀指摘原審未傳喚證人阮剛猛乙節
    ，並未於本院具狀請求傳喚該證人，該情事復已明確，本院亦認無依職權調查之
    必要，從而，依上所述，檢察官之上訴意旨，難以推翻原判決之基礎，是其上訴
    核為無理由，應予駁回。
據上論斷，應依刑事訴訟法第三百七十三條、第三百六十八條，判決如主文。
本案經檢察官丙○○到庭執行職務。
中      華      民      國　    九十三     年     十      月    十九  　日
                                臺灣高等法院臺中分院刑事第二庭
                                    　審判長法  官　羅　禮　政
                                    　　　　法  官　陳　欣　安
                                    　　　　法  官  蔡　聰　明
右正本證明與原本無異。
不得上訴。
　　　　　　　　　　　　　　　　　　　　　　書記官　郭  振　祥
中      華      民      國　    九十三     年     十      月    十九  　日
                                                                        Ｒ
